【裁判字號】    98,上易,226
【裁判日期】    990202
【裁判案由】    拆屋還地
【裁判全文】
臺灣高等法院臺南分院民事判決  98年度上易字第226號
上  訴  人    宏生企業股份有限公司
兼法定代理人  乙○○
被 上訴 人    甲○○
              丙○○
共      同
訴訟代理人    黃瑩  律師
上列當事人間請求拆屋還地事件，上訴人對於中華民國98年9月2
日臺灣臺南地方法院第一審判決（98年度訴字第316號）提起上
訴，本院於99年1月19日言詞辯論終結，判決如下：
    主  文
上訴駁回。
第二審訴訟費用由上訴人負擔。
    事實及理由
一、被上訴人主張：
    其等因拍賣取得而共有臺南縣將軍鄉○○段216、217、218-
    25地號土地（下稱系爭土地），其中216地號土地，被上訴
    人甲○○應有部分為46分之7，被上訴人丙○○應有部分為
    46分之16，訴外人黃總成為2分之1。217、218-25地號土地
    ，甲○○應有部分為23分之7，丙○○為23分之16。上訴人
    未經其等同意，無正當權源占有系爭土地，上訴人二人並於
    系爭土地如原判決附圖Ａ部分、上訴人乙○○於原判決附圖
    Ｂ部分蓋有建物，爰依民法第767條規定，請求上訴人拆除
    系爭土地上建物，將占有之土地返還被上訴人及其他共有人
    全體。並聲明：(一)上訴人乙○○應將坐落臺南縣將軍鄉○○
    段217號、218之25地號土地上如原判決附圖所示B部分之建
    物（面積148.52平方公尺，下稱系爭Ｂ部分）拆除，將該部
    分土地返還被上訴人。(二)上訴人乙○○、宏生企業股份有限
    公司（下稱宏生公司）應將坐落臺南縣將軍鄉○○段216、
    217地號土地上如原判決附圖所示Ａ部分之建物（面積37.5
    平方公尺，下稱系爭Ａ部分）拆除，並將臺南縣將軍鄉○○
    段216號土地返還被上訴人及黃總成，將臺南縣將軍鄉○○
    段217號土地返還被上訴人。(三)願供擔保，請准宣告假執行
    。原審為上訴人敗訴之判決，上訴人上訴，被上訴人於本院
    答辯聲明：上訴駁回。
二、上訴人則以：
    系爭Ａ部分（門牌號碼台南縣將軍鄉忠興村忠興132之15號
    房屋）為上訴人宏生公司所有，該建物於62年1月間即已存
    在，當時係向原地主租用土地興建廠房，因經營不善，宏生
    公司將廠房讓渡與上訴人乙○○繼續使用，並由乙○○申請
    用水，邱周阿每申請用電，並在地主同意下繼續使用至今。
    另系爭Ｂ部分（即台南縣將軍鄉忠興村忠興132之15號房屋
    之其餘部分），係上訴人乙○○於62年間向原地主租用土地
    後始出資興建，該房屋雖已破損，惟仍繼續占有使用中；且
    系爭土地原係邱鬧色（即上訴人乙○○之父）所有，上訴人
    乙○○於73年4月間，因繼承取得系爭土地之應有部分，則
    該建物與系爭土地為乙○○一人所有，被上訴人僅向法院拍
    賣取得系爭土地，該房屋並未在拍賣範圍內，則依民法第42
    5條之1規定，上訴人乙○○推定在該房屋得使用期限內，有
    租賃關係，非為無權占用等語，資為抗辯。並於本院聲明：
    (一)原判決廢棄；(二)被上訴人在第一審之訴駁回。
三、兩造不爭執之事實：
  (一)被上訴人因拍賣取得系爭土地之共有權，其中臺南縣將軍鄉
    ○○段216地號土地，被上訴人甲○○應有部分為46分之7，
    丙○○為46分之16，訴外人黃總成為2分之1。
  (二)臺南縣將軍鄉○○段217、218-25地號土地，被上訴人甲○
    ○應有部分為23分之7，丙○○為23分之16。
  (三)系爭Ａ、Ｂ部分面積均如98年8月20日複丈成果圖所示。
    以上事實，並有土地登記第二類謄本、原審不動產權利移轉
    證書、民事執行處函、台南縣佳里地政事務所網路申領異動
    索引、地籍圖謄本等件為證。
四、兩造之爭點：
    上訴人使用系爭土地是否有正當權源？
五、得心證之理由：
  (一)按所有人對於無權占有或侵奪其所有物者，得請求返還之。
    對於妨害其所有權者，得請求除去之。有妨害其所有權之虞
    者，得請求防止之，民法第767條定有明文。次按當事人主
    張有利於己之事實者，就其事實有舉證之責任，民事訴訟法
    第277條定有明文。又按以無權占有為原因，請求返還土地
    者，占有人對土地所有權存在之事實無爭執，而僅以非無權
    占有為抗辯者，土地所有權人對其土地被無權占有之事實無
    舉證責任，占有人自應就其取得占有係有正當權源之事實證
    明之。
  (二)上訴人雖辯稱其係經由原所有權人邱鬧色同意，而在系爭土
    地上建蓋系爭Ａ、Ｂ部分建物，並於73年4月間因繼承關係
    而取得系爭土地之應有部分，依民法第425條之1規定，推定
    在該房屋得使用期限內，有租賃關係，非為無權占用云云，
    但為被上訴人所否認。查：
  １關於該建物占有之權源，上訴人乙○○於原審審理時，先則
    於98年6月5日具狀陳稱「台南縣將軍鄉忠興村忠興132之15
    號房屋，係由當時原地主提供土地與宏生公司興建廠房並經
    營紡織生意，嗣因經營不善，宏生公司決議將廠房授權並讓
    渡與乙○○繼續使用」等語（見原審卷第73頁），復於98年
    6月19日具狀，除就系爭Ａ部分為相同之陳述外，並陳稱「
    系爭Ｂ部分係乙○○前於62年間經原地主同意後始出資興建
    。」等語（見原審卷第95頁），均未主張有承租系爭土地建
    廠之事實，嗣於98年7月28日始具狀主張承租系爭土地建蓋
    上開房屋之情，則上訴人主張「承租系爭土地建蓋系爭Ａ、
    Ｂ部分。」云云，已難信採。查上訴人乙○○前於88年間，
    以系爭216、217號土地及218號土地設定抵押權，向台灣中
    小企業銀行（簡稱中小企銀）借貸金錢時，曾出具切結書，
    載明系爭土地並無任何租賃關係存在，又據被上訴人提出切
    結書及土地登記資料為證，上訴人乙○○就曾出具上開切結
    書，向中小企銀抵押借款並不爭執，上訴人乙○○就系爭土
    地確有上開租賃關係存在，其豈有出具該切結書之理，其於
    本院辯稱「伊向銀行借款時，不知道內容寫什麼就簽名。」
    云云，核屬卸責之詞，不足採信。上訴人主張曾向系爭土地
    原地主租用建蓋上開建物云云，尚屬無據，而難信採。
  ２又按民法第425條之1規定，係以土地及建物原屬同一人所有
    ，而僅將土地或建物出售他人，或同時、先後出售不同人時
    ，方得推定房屋在得使用期限內，於土地有租賃關係。查：
    系爭Ａ部分，係由上訴人宏生公司所蓋建，並跨建於系爭
      216號、第217號土地，已經上訴人乙○○於原審陳明（見
      原審卷第32頁至第33頁、第51頁、第95頁），並有複丈成
      果圖可稽，佐以宏生公司自62年1月起，即以納稅義務人
      身分繳納該部分建物之房屋稅，有臺南縣稅務局佳里分局
      98年4月8日南縣稅佳分二字第0980175401號函在卷足憑（
      見本院卷第40頁），則上訴人陳稱此部分建物為宏生公司
      所建蓋，尚屬可信，上訴人乙○○事後於本院改稱「該部
      分建物係由其所建蓋。」云云（見本院卷第110頁反面）
      ，自難信採。又上訴人雖陳稱「宏生公司事後將該廠房讓
      渡與上訴人乙○○使用。」等語，縱令屬實，亦僅能認上
      訴人乙○○就此部分建物有事實上之管領權，並未取得此
      部分建物之所有權，則上訴人乙○○嗣於73年間，因繼承
      而取得系爭216、217號土地之共有權，亦難因此即認此部
      分建物與坐落之系爭216、217號土地同屬一人所有。
    復查，系爭Ｂ部分，係上訴人乙○○於62年間所建蓋，並
      跨建系爭217號、218之25號土地，業經上訴人乙○○陳明
      ，並為被上訴人所不爭，復有複丈成果圖可憑，堪信為真
      實。而上訴人乙○○建蓋此部分建物時，並非系爭土地之
      所有權人，就系爭土地又無租賃關係存在，已如上述，上
      訴人乙○○嗣後於73年間因繼承而取得系爭217號、218之
      25號土地之共有權，亦難認系爭土地與此部分建物原屬同
      一人所有，亦無上開規定之適用。上訴人此部分主張，自
      無足取。
六、綜上，系爭Ａ部分為上訴人宏生公司所有，並占用系爭216
    、217號土地，上訴人乙○○就此部分建物有事實上管領權
    ，系爭Ｂ部分為上訴人乙○○所有，占用系爭217、218之25
    號土地，上訴人占用系爭土地均無合法權源。從而，被上訴
    人依所有物返還請求權之法律關係，請求上訴人乙○○、宏
    生公司將系爭Ａ部分拆除，將此部分土地返還被上訴人及共
    有人黃總成，將系爭217號土地返還被上訴人。上訴人乙○
    ○應將系爭Ｂ部分拆除，將該部分土地返還被上訴人，為有
    理由，應予准許。原審准被上訴人之請求，並依被上訴人之
    聲請為假執行之宣告，經核於法並無不合。上訴意旨指摘原
    判決不當，求予廢棄改判，為無理由，應駁回其上訴。
七、本件事證已臻明確，兩造其餘攻擊、防禦方法及所提證據，
    與本判決結論無影響，爰不逐一論列，併此敘明。
八、至於原判決主文第一項第二行關於「五地號土地『及』上如
    附圖所示B部分之建物（面積一四八點五二平」中之『及』
    之記載，顯係誤載，應由原審予以更正，併此敘明。
九、據上論結，本件上訴為無理由，依民事訴訟法第449條第1項
    、第78條、第85條第1項前段，判決如主文。
中    華    民    國    99    年    2     月    2     日
                  民事第四庭    審判長法  官  吳上康
                                      法  官  王金龍
                                      法  官  陳珍如
上為正本係照原本作成。
本件不得上訴。
中    華    民    國    99    年    2     月    3     日
                                      書記官  易慧玲

司法院資訊處製作；財團法人民間司法改革基金會備份。
